行　政　法　院　判　決　　　　　　　　　　　　　　八十七年度判字第八三一號
　　原　　　告　甲○○
　　訴訟代理人　莊建
　　被　　　告　經濟部中央標準局
右當事人間因新型專利舉發事件，原告不服行政院中華民國八十六年十一月二十八日
台八十六訴字第四六五六五號再訴願決定，提起行政訴訟，本院判決如左︰
　　主  文
原告之訴駁回。
　　事  實
緣本件關係人允榮製材股份有限公司及卓清朝於民國八十二年六月二十三日以其「木
屑成型之原木雕花門內門板構造」係包括一木纖維內門板，二原木包覆片，內門板之
正背面形成預定之雕花、紋路及線條，包覆片配合內門板之正背面亦形成相同之雕花
、紋路及線條形狀，使該二包覆片可配合內門板經熱壓成形，結合成一體狀之雕花內
門板等情，向被告即經濟部中央標準局申請新型專利，經被告編為第0000000
0號審查，准予專利，於公告期滿審查確定後，發給新型第一○五○二八號專利證書
。嗣原告以本案有違核准專利當時（以下稱當時）專利法第九十五條、第九十六條第
一款及第五款之規定云云，檢附申准在先之第00000000號「木屑壓裹木片緊
密接合之模具改良構造」新型專利案（以下稱引證一）、第00000000號「以
薄（木）片類包裹木屑壓製成品之模具改良」新型專利案（以下稱引證二）及第00
000000號「仿木板製品之自動成型機」新型專利案（以下稱引證三）等公告及
說明書影本，對之提出舉發。案經被告審查，為「本案舉發不成立」之審定，發給八
十六年一月八日台專（判）○六○○六字第一○○四○二號專利舉發審定書。原告不
服，提起訴願、再訴願，遞遭決定駁回，遂提起行政訴訟，茲摘兩造訴辯意旨如次
：
原告起訴意旨略謂︰一、查行政院再訴願駁回之理由，可綜合歸納下述三點－１、引
證二（第00000000號「以薄（木）片類包裹木屑壓製成品之模具改良」）、
引證案三（第00000000號「仿木板製品之自動成型機」）與本案（被舉發案
）之內門板、二包覆片先形成相同之雕花，再經熱壓成形一體雕花之構造及結合方式
的創作標的不同，而認定兩引證案不具證據力。２、本案與引證案二、引證案三均包
含以薄木片包裹木屑壓製之習知基本構造，惟引證案二並未揭露於內門板及對應內門
板之二包裹薄木片上之雕花、紋路及線條形狀之構造特徵，而認定兩引證案不具證據
力。３、本案以上下薄木片包覆內門板正背面所形成之雕花、紋路及線條，再經熱壓
成形而結合成一體之雕花內門板之特徵及創作目的，而認定未揭露於引證案二、三，
則難謂系爭案不符新型專利之要件。二、經由原告詳加研判，再訴願機關之決定理由
均著墨於本案內門板、二原木包覆片上之「雕花、紋路及線條形狀」。殊不知空有「
雕花、紋路及線條形狀」而無其主要之構件（內門板、二原木包覆片）及熱壓成形之
主要技術，仍難達成本案其所欲訴求之創作目的（可使木屑得可再生利用、原木材之
使用量降低，且可大量生產、降低生產成本而符合環保要求經濟效益，懇請鈞院參酌
當時舉發申請書中被舉發案附件一之本案專利說明書第三頁最下一行及第四頁第一段
所述）。又當時專利法第九十五條暨第九十六條第一、五款均已分別明文規定「凡對
於物品之形狀、構造或裝置首先創作合於實用之新型者，得依本法申請取得專利。」
「本法所稱新型，謂無左列情事之一者：一、申請前已見於刊物或已公開使用，他人
可能仿效者。．．．五、運用申請前之習用技術、知識顯而易知未能增進功效者。」
如有違反上述法條者，依本法之規定仍不得申請取得新型專利，縱使已取得專利權亦
依當時專利法第一百十條準用第六十一條之規定，亦應予以撤銷專利權並追繳證書。
三、再由前項之陳述說明，俾得進一步逐一審本案之主要標的、主要創作目的及主
要技術及違反前揭法條之情事－１、首先就本案之主要標的（或主要結構）於其主要
創作目的之述（請鈞院再詳參本案當時申請之專利說明書第三頁最下一行至第四頁
最上一段的述及本案當時申請之專利說明書第六頁第二段所述（「（Ｂ）本創作之
雕花內門板成品上所製成雕花、紋路、線條，因均以成型模具而即可壓製而成，故乃
可改善以往人工雕琢．．．」其已然說明內門板之雕琢面已早為存在之「形狀」，且
本案利用已存在於引證案二、三之「成型模具」壓製而成之技術，顯然本案之雕花、
紋路及線條形狀非為其主要特徵而是一物品表面裝飾之花紋，亦不符合當時專利法第
九十五條規定之「物品之形狀」），與本案當時申請之專利說明書中無一提到其「雕
花、紋路及線條形狀」可產生或達到任何功效而合於實用之積極或消極之要件。故由
以上所述可證本案之「雕花、紋路及線條形狀」為早先既已存在之形狀花紋且為他人
可能仿效者，亦非其主要之結構特徵，故不符合當時專利法第九十五條暨第九十六條
第一款之規定。２、由前述第１項可證，本案之主要結構特徵係在於「一內門板及二
原木包覆片之組合結構」而非「雕花、紋路及線條形狀」。加以再訴願機關已承認本
案上列所言之組合結構與引證案二均謂為「習知基本構造」（行政院再訴願駁回決定
書中「理由」第二段第八、九行所述），故顯而易見，本案之主要結構特徵（一內門
板及二原木包覆片）於申請前確已見於刊物（引證案二之專利公報）而為他人可能仿
效及技術可為運用者，乃有違反當時專利法第九十六條第一款及第五款之規定。３、
再由再訴願機關均亦已承認「二包裹薄木片予以包覆內門板係與引證案二均為習知之
基本技術」（行政院再訴願駁回決定書中「理由」第二段第十五行所述），換言之可
證，「本案不因有雕花、紋路及線條形狀之存在而有所改變其包覆之技術或熱壓成型
之技術（引證案二、三內容均有詳述）」，再加以前述兩項之相互證明「雕花、紋路
及線條形狀」並非其主要結構特徵及主要技術。因此可見，本案之主要技術乃在於包
覆及熱壓，進而達到其所謂「使木屑得可再生利用、原木材之使用量降低及大量生產
、降低生產成本之主要創作目的」（亦誠如引證案二之內容第三頁第二段第一行至第
三行所述「為提高經濟效益與廢物再利用，傳統式許多以大塊原木製造而成之商品，
均已改由以薄木片包裹木屑壓製而製成，」之效益相同），故本案係運用申請前之習
用技術顯而易知而未能增進功效目的至為明顯，乃有違反當時專利法第九十六條第五
款之規定。四、綜上所陳，本案之「雕花、紋路及線條形狀」僅係將傳統人工雕琢花
紋移至「成型模具」上，亦非當時物品首創而具新穎性之形狀，且無合於實用之實證
，焉何能稱移植至已知之「成型模具」上即可達成大量生產及降低生產成本而謂為其
主要之目的。況且其主要技術係於將二原木包覆片包覆在內門板正、背面經成型模具
熱壓成型者，從而可證其二原木包覆片及一內門板之主要組合結構、主要創作目的及
主要技術運用，皆在在由引證案二、三之內容中所揭露無遺而為他人可能仿效及未能
增進功效，另亦為再訴願機關所承認者。故本案確已違反當時專利法第九十五條暨第
九十六條第一款、第五款之規定，懇請鈞院作言詞之辯論及實物之辯證，並判決將原
決定及原處分均予撤銷等語。
被告答辯意旨略謂︰原告起訴理由主要訴稱本案係利用已存在於引證二、三之「成型
模具」壓製而成之技術，本案「雕花、紋路及線條形狀」為早先已存在之形狀花紋，
又稱本案之主要結構特徵（一內門板及二原木包覆片）於申請前已見於刊物（引證二
之專利公報）而為他人可能仿效及技術可為運用者，本案不符當時專利法第九十五條
及違反第九十六條第一款、第五款之規定云云。惟引證二係有關以同一模具做壓製木
屑與包裹薄木片之兩次加工製造，其創作標的與本案不同；引證三係有關一種仿木板
製品之自動成型機，其創作標的與本案亦有異，且引證二、三均未揭露本案於內門板
及上下包覆薄片上所相互配合之雕花、紋路及線條形狀之構造特徵，故引證二、三均
不具證據力。至於原告所稱本案之主要技術在於包覆及熱壓，達到「使木屑得可再生
利用」，其「雕花、紋路及線條形狀」並非主要結構特徵及主要技術一節，僅係原告
個人主觀之說詞。就本案申請專利範圍而言，內門板及包覆片有預定之雕花、紋路及
線條經熱壓成型均是本案之構成要件，引證二、三均未揭露該項技術，自不足以否定
本案無新穎性及功效增進。綜上所述，本局所為本案舉發不成立之審定並無違法，本
案原告之訴無理由，敬請判決駁回原告之訴等語。
　　理  由
按凡對於物品之形狀、構造或裝置，首先創作，合於實用之新型者，得依法申請專利
，為當時專利法第九十五條所規定。又核准專利之新型，任何人認有違反當時專利法
第九十五條至第九十七條之規定，應撤銷其新型專利權者，依同法第一百十條準用第
六十一條規定，得附具證據向專利局舉發之；從而有無應撤銷新型專利權之情事，依
法應由舉發人附具證據供查。本件關係人允榮製材股份有限公司及卓清朝於八十二年
六月二十三日以其「木屑成型之原木雕花門內門板構造」係包括一木纖維內門板，二
原木包覆片，內門板之正背面形成預定之雕花、紋路及線條，包覆片配合內門板之正
背面亦形成相同之雕花、紋路及線條形狀，使該二包覆片可配合內門板經熱壓成形，
結合成一體狀之雕花內門板等情，向被告申請新型專利，經被告編為第000000
00號審查，准予專利，於公告期滿審查確定後，發給新型第一○五○二八號專利證
書。嗣原告以本案有違當時專利法第九十五條、第九十六條第一款及第五款之規定云
云，檢附申准在先之引證一、引證二、引證三等公告及說明書影本，對之提出舉發。
案經被告審查，以引證一包括凸模、凹模及支架支持之中空框形中模，框形中模與凹
模間具有一供薄木片置入之間，藉模具組壓裹木屑成型且包覆木片。引證一係有關
一種木片緊密接合之模具，創作目的與本案不同，且未揭露本案之內門板，二包覆片
先形成相同雕花，再經熱壓成形一體雕花之構造及結合方式。引證一不具證據力，復
經本案之異議案審查確定（經濟部經（八四）訴字第八四六二○一六七號、經（八四
）訴字第八四六○七三一四號訴願決定書參照）。依專利法第七十二條規定，不得再
為舉發。引證二係以同一模具做壓製木屑與包裹薄木片之兩次加工製造。引證三係將
定量木屑倒於木片上整（壓）平，再取另一木片置於已整平之木屑上，均未說明本案
將內門板、二包覆片先形成相同雕花，再經熱壓成形一體雕花之構造及結合方式，創
作標的與本案不同，不具證據力。本案無違當時專利法第九十五條、第九十六條第一
款及第五款之規定，乃為本案舉發不成立之審定。原告不服，循序提起行政訴訟，主
張：本案係利用已存在於引證二、三之「成型模具」壓製而成之技術，本案「雕花、
紋路及線條形狀」為早先已存在之形狀花紋，又稱本案之主要結構特徵（一內門板及
二原木包覆片）於申請前已見於刊物（引證二之專利公報）而為他人可能仿效及技術
可為運用者，本案不符當時專利法第九十五條及違反第九十六條第一款、第五款之規
定云云。惟引證二係有關以同一模具做壓製木屑與包裹薄木片之兩次加工製造，其創
作標的與本案不同；引證三係有關一種仿木板製品之自動成型機，其創作標的與本案
亦有異，且引證二、三均未揭露本案於內門板及上下包覆薄片上所相互配合之雕花、
紋路及線條形狀之構造特徵，故引證二、三均不具證據力。至於原告所稱本案之主要
技術在於包覆及熱壓，達到「使木屑得可再生利用」，其「雕花、紋路及線條形狀」
並非主要結構特徵及主要技術一節，僅係原告個人主觀之說詞。就本案申請專利範圍
而言，內門板及包覆片有預定之雕花、紋路及線條經熱壓成型均是本案之構成要件，
引證二、三均未揭露該項技術，自不足以否定本案無新穎性及功效增進。又本件於訴
願、再訴願時，由經濟部送請國立台灣大學審查結果，亦認本案之構造特徵並未見諸
於引證二及引證三中，且本案之創作目的亦與該二引證案不同，有該大學5.2.校
工字第六六三八號、9.12.校工字第一五一二二號函暨所附審查意見書附於訴願
可稽。原告所訴核不足採。本件事證已臻明確，原告請求行言詞辯論及實物之辯證，
本院認無此必要，併予明。從而，被告所為本案舉發不成立之審定，及一再訴願決
定遞予維持，於法均無違誤。原告起訴意旨，難謂有理由，應予駁回。
據上論結，本件原告之訴為無理由，爰依行政訴訟法第二十六條後段判決如主文。
中    華    民    國     八十七      年      四      月      三十       日
                    行 政 法 院 第 二 庭
                                審 判 長 評  事      黃  綠  星
                                         評  事      廖  政  雄
                                         評  事      徐  樹  海
                                         評  事      彭  鳳  至
                                         評  事      黃  合  文
右  正  本  證  明  與  原  本  無  異
                                         法院書記官  王  福  瀛
中    華    民    國     八十七      年      五      月       五        日
